【裁判字號】    98,消債抗,235
【裁判日期】    981214
【裁判案由】    更生事件之抗告
【裁判全文】
臺灣臺南地方法院民事裁定           98年度消債抗字第235號
抗  告  人  甲○○
上列抗告人因消費者債務清理事件聲請更生，對於中華民國98年
10月5日本院98年度消債更字第370號裁定提起抗告，本院裁定如
下：
    主  文
抗告駁回。
抗告程序費用新臺幣壹仟元由抗告人負擔。
    理  由
一、本件抗告人抗告意旨略以：
  (一)原審裁定所述台新國際商業銀行股份有限公司（下稱台新銀
    行）將抗告人債務總額新台幣（下同） 6,101,550元降低為
    4,289,366 元，抗告人並不知情，而抗告人於與台新銀行前
    置協商當時亦積極主動與各民間債權人聯絡，希能與其等達
    成個別協商，惟協商過程民間債權人所提出之還款條件極為
    嚴苛，完全不願退讓，更遑論原審裁定中提到匯誠第一資產
    管理股份有限公司有意提供96期無息清償本金之方案，乃子
    虛烏有。
  (二)原審裁定所述抗告人自民國（下同）98年1月至98年7月止，
    平均每月薪資為42,261元，然事實並未有如此多之金額，由
    抗告人之薪轉銀行中國信託銀行帳戶存摺可知： 98年1月至
    98年7月之實領薪資（含 97年度之年終獎金）為25,053元，
    又原審裁定所載抗告人母親薛林滿財產所得 2,402,680元，
    無受他人扶養之必要，然抗告人母親雖有財產固為屬實，但
    其亦有貸款，另若不貼補抗告人父母水電房租費，勢必支出
    更多生活費用。是以抗告人98年1月至98年7月平均月收入
    25,053元，扣除法院扣薪 10,860元、生活必要費用9,829元
    及貼補房租水電費 2,500元後，實無力支付台新銀行所提每
    月繳納23,829元之協商還款條件，綜上，事實與原裁定理由
    相左，爰依消費者債務清理條例之規定提起本件抗告等語。
二、按債務人不能清償債務或有不能清償之虞者，得依本條例所
    定更生或清算程序，清理其債務，消費者債務清理條例第 3
    條定有明文。係針對陷於經濟上困境之消費者，為妥適調整
    其與債權人及其他利害關係人間之權利義務關係，保障債權
    人獲得公平受償，並謀求消費者經濟生活重建復甦機會，允
    其於債清條例施行後，得選擇以重建型更生程序或清算型清
    算程序清理其債務。惟債之關係，係以當事人間之信賴關係
    為基礎，為社會經濟組織之重要支柱，故當事人以法律行為
    追求自己利益之際，亦應顧及對方利益，本諸誠實及信用原
    則，行使債權及履行債務，苟債務人履行債務並無困難，僅
    係為圖謀減免債務，而不履行債務，自有違誠信原則，與前
    開更生要件亦不符，依消費者債務清理條例第 8條本文規定
    ，即應以裁定駁回之。
三、經查：
  (一)抗告人於 98年3月12日依消費者債務清理條例第151條第1項
    之規定，以書面向最大債權金融機構台新銀行請求協商債務
    清償方案並表明共同協商之意旨，於該協商程序中，台新銀
    行依據抗告人所提出之財產、收入狀況及生活必要支出清單
    ，以其目前經濟狀況，並考量抗告人另有民間債務，於徵得
    全體債權金融機構同意後，將債務總額從 6,101,550元降低
    至4,289,366元，折讓比率約70.3%，提供180期、0利率、月
    付23,829元之還款方案，惟若民間債權人不願比照參與協商
    ，則另行提供2階段還款方案：前72期每月還款5,000元，72
    期後視抗告人收入、支出情形再行商討還款方式。嗣民間債
    權人均表示不願比照協商方案，台新銀行乃建議抗告人採用
    2 階段還款方式，然因抗告人未能接受致協商不成立，此有
    抗告人提出前置協商不成立通知書、台新銀行 98年8月27日
    台新總債務協商部字第 09800010306號函、本院電話紀錄表
    附於原審卷可稽（原審卷第 9頁、第91-93頁、第181頁），
    堪信為真實。
  (二)抗告人雖於抗告狀中陳稱：並不知悉台新銀行將其債務總額
    由6,101,550元降低為4,289,366元云云，然查，前置協商時
    台新銀行審酌抗告人之經濟負擔情形，於徵得全體債權金融
    機構同意後，提出二種還款方案供抗告人選擇：(1)180期、0
    利率、月付23,829元(2)2階段還款方案：前72期每月還款
    5,000元，此為抗告人所不爭執，基此，以月付 23,829元、
    180期計算，抗告人所需清償之債務總額為4,289,220元（計
    算式：23,829180＝4,289,220），核與台新銀行所述將抗
    告人之債務總額降低為 4,289,366元大致相符，則抗告人猶
    言對債務折讓一事不清楚云云，顯難採憑。
  (三)另抗告人主張其98年1月至7月之實領薪資（含97年度之年終
    獎金）僅為25,053元，非如原審裁定所述為42,261元，又原
    審裁定所載抗告人母親薛林滿財產所得 2,402,680元，無受
    他人扶養之必要，然抗告人母親雖有財產固為屬實，但其亦
    有貸款，且若不貼補抗告人父母水電房租費，勢必支出更多
    生活費用云云，惟查：
    1.抗告人自陳其98年1月至7月之平均實領薪資（含97年度之
      年終獎金）僅為25,053元，固提出中國信託銀行薪資轉帳
      存摺影本為證，然「實領薪資」係「應領薪資」扣除必要
      之勞健保費用、所得稅等支出後入帳之金額，且按台灣省
      98年每月每人最低生活費9,829 元，其生活費標準係按照
      政府公布最近一年平均每人消費支出包含食品費、衣著鞋
      襪費、房租水電費、家居管理費、醫療保健費、交通通訊
      費、娛樂教育費及雜項支出百分之60而訂定，已將上開勞
      健保費用、所得稅等支出列入計算，故衡量抗告人收入若
      干時，當以其「應領薪資」為準，方能正確反應其收支情
      況，若以「實領薪資」為所得計算基準，無異係重複扣除
      ，是以原審認定抗告人98年1月至7月之平均月薪資為
      42,261元（詳如原裁定附表所載），並無違誤。
    2.抗告人又稱其母親薛林滿雖有財產所得 2,402,680元，但
      亦有貸款云云，然據抗告人自行提出之台南縣永康市農會
      所開立之還款備查卡所示：上載戶名為「薛香山」，而非
      抗告人母親「薛林滿」，則抗告人所述，已非無疑，縱其
      所述為真實，惟參酌上開還款備查卡，截至98年10月19日
      止，尚有餘額 959,039元未繳納，則以抗告人母親財產所
      得扣除貸款餘額後仍有1,443,641元（計算式：2,402,680
      －959,039＝1,443,641），顯然資產大於負債，故原審認
      定抗告人母親無受他人扶養必要，亦為可採。又抗告人主
      張若不貼補其父母水電房租費，勢必支出更多生活費用，
      然查內政部所公告台灣省低收入戶最低生活費用標準已將
      人民居住需求之必要支出列入計算，業如前述，若每月必
      要生活費用可將居住支出另行計入，無異係重複計算，故
      抗告人堅稱其貼補水電房租費誠屬必要云云，尚難採信。
    3.承上，以抗告人每月平均薪資約42,261元，扣除個人必要
      支出9,829元及法院強制執行扣薪10,860元後之餘額
      21,572元，雖稍不足支付每月清償23,829元之協商還款條
      件，惟顯足以負擔台新銀行所提出上開 (2)月付5,000元之
      還款方案。綜觀抗告人之財產、收入資料、必要生活支出
      及民間債權強制扣薪情形，抗告人應有能力負擔台新銀行
      所提出之還款條件而與債權人達成分期償還之協議，抗告
      人捨此不為，仍執前開情詞置辯其履行協議有重大困難云
      云，自屬無據。
四、末按台新銀行係依據抗告人收入、財產使用狀況及家庭生活
    費負擔情形，評估抗告人應有能力負擔之方案，本院認上開
    還款計畫，尚屬合理，且對抗告人已為相當程度之讓步，應
    屬已盡力促成協商義務下所得之方案，況在債務履行期間抗
    告人屆時確實無力繳納，亦有與債權人磋商降低還款金額可
    能性，且日後抗告人之工作收入及財產狀況，確有無法履行
    債權人提出之債務清償方案或履行顯有重大困難時，抗告人
    非不得另行聲請以債務清理程序清理其債務。而抗告人在履
    行債務期間，本須經歷經濟困苦之過程，其生活開銷理當予
    以節制，除應積極開源，努力勤奮工作以增加收入償還債務
    外，其生活更須儉樸，且適當控制其生活費用支出，以達成
    勉力履行債務，以符合公平正義及誠信原則，況抗告人為償
    還債務，自應經歷履行期間較不寬裕之經濟生活，此乃抗告
    人於負擔債務時即得預見，是依誠實及信用之原則，抗告人
    於有履行可能性時，理應竭盡己力，撙節開支，誠實勤勉地
    履行債務為是。然抗告人不願接受上開協商條件，足認其欠
    缺協商之真意，以及欠缺清理債務誠意，並有利用聲請更生
    程序減免債務之心態，自不足取。
五、綜上所述，本件抗告人並無不能清償債務或不能清償之虞，
    本件更生之聲請，已與首揭消費者債務清理條例所定得聲請
    更生程序以清理債務之要件不符，其聲請更生即屬要件不備
    ，且無從補正。從而，原審裁定駁回其更生之聲請，於法並
    無不合。抗告意旨仍指摘原審裁定不當，求予廢棄另為裁定
    云云，為無理由，應予駁回。
六、據上論結，本件抗告為無理由，依消費者債務清理條例第15
    條、民事訴訟法第 495條之1第1項、第449條第1項、第95條
    、第78條，裁定如主文。
中    華    民    國    98    年    12    月    14    日
                  民事第三庭  審判長法  官    杭起鶴
                                    法  官    王獻楠
                                    法  官    周素秋
以上正本係照原本作成。
本裁定不得再抗告。
中    華    民    國    98    年    12    月    14    日
                                    書記官    洪浩容


司法院資訊處製作；財團法人民間司法改革基金會備份。
